【裁判字號】    96,上易,218
【裁判日期】    970108
【裁判案由】    拆屋還地
【裁判全文】
臺灣高等法院臺南分院民事判決    96年度上易字第218號
上  訴  人  丁 ○ ○
訴訟代理人  戴 雅 韻  律師
上  訴  人  戊 ○ ○
被 上 訴人  丙○○○
            乙 ○ ○
            甲 ○ ○
            己 ○ ○
上四人共同
訴訟代理人  林 崑 地  律師
上列當事人間請求拆屋還地事件，上訴人對於中華民國96年8月7
日台灣嘉義地方法院95年度訴字第362號第一審判決提起上訴，
本院於96年12月25日言詞辯論終結，茲判決如下：
    主  文
上訴駁回。
第二審訴訟費用由上訴人連帶負擔。
    事  實
甲、上訴人方面：
一、聲明：(一)原判決不利於上訴人部分廢棄。(二)上廢棄部分，被
    上訴人在第一審之訴及其假執行之聲請均駁回。(三)第一、二
    審訴訟費用由被上訴人負擔。
二、陳述：除與原判決記載相同者，茲引用之外，補稱：
  (一)「土地所有權人建築房屋逾越疆界者，鄰地所有人如知其越
    界而不即時提出異議，不得請求移去或變更其建築物，為民
    法第七百九十六條前段所明定，此項土地相鄰關係致一方之
    土地所有權擴張，而他方之土地所有權受限制，該權利義務
    對於嗣後受讓該不動產而取得所有權之第三人仍繼續存在。
    」，請參見最高法院八十五年度台上字第一一九號民事判決
    。
  (二)坐落於嘉義市○○○段第七一六地號土地係政府機關撥與軍
    方使用，提供與任職軍人之上訴人父親劉禹銘及其他軍人蓋
    建房屋，上訴人父親劉禹銘為七一六地號土地之使用借貸人
    ，合先敘明。本件系爭房屋為上訴人父親劉禹銘於嘉義市○
    ○○段第七一六地號土地蓋建房屋時，逾越疆界，越界蓋建
    至同段七一六之二地號土地上（當時七一六之二地號之土地
    所有人為吳水永等人），嗣後雙方就此越界建築之部分，由
    吳水永代表達成訴訟上之和解，和解筆錄內明白記載「劉禹
    銘、裴華、劉桂榮、鄭華、梁雲芳、梁義寶、梁佩芬、梁鴻
    武、葉瑞蓮越界占有系爭土地，甲方（吳水永）應無條件供
    各該占有人使用至反共大陸為止」，此請參見在卷之和解筆
    錄即明。揆諸前開法條及最高法院判決，前台灣高等法院台
    南分院64年上字第1293號訴訟和解已確定上訴人占用系爭土
    地為越界建築，且此越界建築之事實已為本件被上訴人之前
    手土地所有權人吳水永等人承認並同意由越界建築之占用人
    即上訴人繼續使用土地，此項越界建築占有人得繼續使用土
    地之權利，對於嗣後受讓該不動產而取得所有權之第三人仍
    繼續存在。被上訴人所有之土地既係受讓分割自七一六之二
    地號土地，自不得主張因事後買得系爭土地權利，而使上訴
    人喪失民法第七九六條所規定越界建築占用人之權利。原審
    法院不察，竟謂上訴人所有之前開房屋全部建築在被上訴人
    之土地上，與越界建築之要件不符云云，並非事實。
  (三)按同段716地號土地係政府機關撥與軍方使用，提供任軍職
    之上訴人父親劉禹銘及其他軍人興建房屋，上訴人父親劉禹
    銘為同段716地號土地之使用借貸人。本件系爭房屋為劉禹
    銘於上開土地建屋時，逾越疆界，越界建築至同段716-2地
    號土地上（當時716-2地號土地所有權人為訴外人吳水永）
    。
  (四)另嗣後自訴外人吳水永等人受讓716-2地號土地之被上訴人
    丙○○○，嗣後亦依照上開和解筆錄履行，將受讓之土地移
    轉登記予其相對人，且受讓土地20餘年仍讓上訴人繼續使用
    土地，顯見被上訴人應有繼受訴外人吳水永與上訴人父親劉
    禹銘間有關和解筆錄之約定，被上訴人自應依上開和解筆錄
    之約定，供上訴人繼續使用土地。
三、證據：援用第一審所提判決，並提出土地登記簿影本乙份為
    證。
乙、被上訴人方面：
一、聲明：(一)上訴駁回。(二)第二審訴訟費用由上訴人負擔。
二、陳述：除與原判決記載相同者，茲引用之外，補稱：
  (一)訴外人劉禹銘、吳水永於民國（下同）65年7月30日成立上
    開訴訟上和解時，同段716地號土地之共有人分別為吳水永
    、王陳秀蓮、張塗境、許祿、陳年雄、邱金榮。可知上訴人
    主張上開訴訟上和解成立當時、系爭716-2地號土地之所有
    人為吳水永1人云云，即屬不實。
  (二)上訴人主張適用民法第796條越界建築之規定為無理由。
  1.上訴人主張系爭土地所有人知悉其越界建築而不即提出異議
    ，參照最高法院45年度台上字第913號判例意旨，上訴人應
    就上開事實負舉證責任。惟上訴人並未舉證以實其說，顯無
    理由。
  2.是否為越界建築之房屋，應以鄰地所有人提起拆屋還地訴訟
    時為準。按如附圖所示Ａ1、Ａ2、Ｂ部分係整棟無權占有系
    爭土地，並無連接相鄰土地之房屋，並非越界建築。縱令系
    爭房屋原為他土地所有人在其自己所有土地所建之越界建築
    者，惟他土地所有人在其自己所有土地上所建房屋現已拆除
    而不存在，則系爭房屋現已非越界建築，而是無權占有系爭
    土地之獨棟房屋，被上訴人請求拆除，並無他所有人所建房
    屋之整體遭受損害可言，上訴人自不能適用民法第796條之
    規定。
  3.次查，系爭土地之北邊鄰地716-27地號土地所有人所建房屋
    ，並無連接系爭房屋；至於南邊之716-3地號土地上原有之
    眷村磚木造舊平房業已拆除，變成空地，亦無連接系爭房屋
    ，即非越界建築。
三、證據：援用第一審所提證據，並提出土地登記謄本影本乙份
    、照片2幀等為證。
    理  由
甲、程序方面：
一、按「繼承人自繼承開始時，除本法另有規定外，承受被繼承
    人財產上之一切權利、義務。」、「繼承人對於被繼承人之
    債務，負連帶責任。」，為民法第1148條前段、第1153條第
    1項所明定。被上訴人主張無權占用伊所有土地之系爭房屋
    為訴外人劉禹銘所興建，而劉禹銘業於85年11月14日死亡，
    上訴人丁○○、戊○○係劉禹銘之繼承人，為上訴人丁○○
    、戊○○所不爭，並有除戶戶籍謄本、繼承系統表及繼承人
    之戶籍謄本在卷足憑（原審卷(一)第40頁至第55頁）。被上訴
    人主張拆除系爭房屋，對於上訴人丁○○、戊○○係屬合一
    確定之必要共同訴訟，本件雖僅由上訴人丁○○一人提起上
    訴，惟上訴之效力應及於原審被告戊○○，爰併列戊○○為
    本案上訴人，合應敘明。
二、上訴人戊○○未於言詞辯論期日到場，核無民事訴訟法第38
    6條各款所列情形，准依被上訴人聲請，由其一造辯論而為
    判決。
乙、實體方面：
一、被上訴人起訴主張：坐落嘉義市○○○段716-28地號土地係
    被上訴人丙○○○、乙○○、甲○○、己○○所共有；同段
    716-19地號土地則係被上訴人甲○○與訴外人中華民國、台
    北市所共有。系爭716-19地號土地上如附圖所示Ａ1部分建
    物，係訴外人劉禹銘及原審另一被告張鳳蘭所合建，而劉禹
    銘已於85年11月14日死亡，其繼承人為上訴人丁○○及戊○
    ○；另系爭716-28地號土地上，分別有：訴外人劉禹銘及
    原審另一被告張鳳蘭合建如附圖編號Ａ２所示建物、訴外
    人劉禹銘興建如附圖編號Ｂ所示建物、訴外人梁朗元興建
    如附圖編號Ｅ所示建物。而梁朗元已於46年8月22日死亡，
    原審其餘被告梁義寶、梁雲芳、梁佩芬、梁鴻武為其繼承人
    。而上開房屋所占用被上訴人等所有之土地，並無法律上之
    正當權源，顯係無權占有。為此依民法第767條、第821條之
    規定提起本訴，請求：(一)上訴人丁○○、戊○○及原審另一
    被告張鳳蘭應將上開編號Ａ1所示之地上建物拆除，並將土
    地返還被上訴人甲○○及全體共有人；(二)上訴人丁○○、戊
    ○○及原審另一被告張鳳蘭應將上開編號Ａ2所示之地上建
    物拆除，並將土地返還被上訴人；(三)上訴人丁○○、戊○○
    應將上開編號Ｂ所示之地上建物拆除，並將土地返還被上訴
    人；(四)原審其餘被告梁義寶、梁雲芳、梁佩芬、梁鴻武應將
    上開附圖編號Ｅ所示之地上建物拆除，並將土地返還被上訴
    人等語。（原審判決上訴人丁○○、戊○○應將坐落原審判
    決書附表一編號一所示土地內，附表二編號Ａ1所示之建物
    拆除，並將土地返還被上訴人甲○○及全體共有人；上訴人
    丁○○、戊○○應將坐落上開附表一編號二所示土地內，如
    附表二編號Ａ2、Ｂ所示之建物拆除，並將土地返還被上訴
    人；原審其餘被告梁義寶、梁雲芳、梁佩芬、梁鴻武應將坐
    落上開附表一編號二所示土地內，如附表二編號Ｅ所示之建
    物拆除，並將土地返還被上訴人；駁回被上訴人其餘之訴。
    被上訴人就其對於原審另一被告張鳳蘭敗訴部分，及原審其
    餘被告梁義寶、梁雲芳、梁佩芬、梁鴻武對其敗訴部分，均
    未提起上訴，已告確定）
二、上訴人則以：系爭房屋為訴外人劉禹銘於建屋時，越界建築
    至同段716-2地號土地上，嗣與當時所有權人吳水永就越界
    建築部分達成訴訟上和解，並同意上訴人繼續使用土地，此
    項越界建築占用人得繼續使用土地之權利，對於嗣後受讓該
    不動產而取得所有權之第三人仍繼續存在。被上訴人所有之
    土地既係分割自716-2地號土地，自不得主張因事後買得系
    爭土地，而使上訴人喪失上開權利。原審不查，竟謂上訴人
    所有之房屋全部建築在被上訴人土地上，與越界建築要件不
    符云云，並非事實。另嗣後自訴外人吳水永等人受讓716-2
    地號土地之被上訴人丙○○○，嗣後亦依照上開和解筆錄履
    行，將受讓之土地移轉登記予其相對人，且受讓土地20餘年
    仍讓上訴人繼續使用土地，顯見被上訴人應有繼受訴外人吳
    水永與上訴人父親劉禹銘間有關和解筆錄之約定，被上訴人
    自應依上開和解筆錄之約定，供上訴人繼續使用土地云云，
    資為抗辯。
三、被上訴人主張：系爭坐落嘉義市○○○段716-19地號土地，
    係原審另一被告甲○○，及訴外人中華民國、台北市所共有
    ；系爭同段716-28地號土地，則係被上訴人4人所共有（應
    有部分詳如原審判決書附表一所示）。其中如附圖所示，Ａ
    1部分面積6平方公尺（坐落系爭716-19地號土地上），為一
    鐵骨造涼棚；另Ａ2部分面積15平方公尺，為磚造平房（以
    上門牌號碼均為：嘉義市○○街400巷6-7號），現為原審另
    一被告張鳳蘭所居住使用；另Ｂ部分面積39平方公尺，為磚
    造平房（門牌號碼：嘉義市誠誼新村18號），現為上訴人丁
    ○○、原審另一被告張鳳蘭使用；Ｅ部分面積42平方公尺，
    為磚造房屋（門牌號碼：嘉義市誠誼新村21號），為原審另
    一被告梁鴻武所有各情，有被上訴人提出之系爭土地登記謄
    本及地籍圖等影本各乙份為憑，為兩造所不爭，並經原審法
    院於95年5月22日會同兩造現場勘驗，並囑託嘉義市地政事
    務所測量，製有複丈成果圖在卷足憑（原審卷(一)第8頁至第1
    0頁、第143頁、第144頁、第147頁、第148頁，本院卷第49
    頁），被上訴人主張上訴人丁○○等人房屋占用系爭2筆土
    地之事實，堪信真正。
四、上訴人丁○○、戊○○對於如附圖編號Ａ1、Ａ2、Ｂ所示之
    系爭房屋，占用系爭土地乙節並不爭執，惟主張系爭房屋原
    係其父劉禹銘於同段716地號土地上興建房屋時，越界建築
    至同段716-2地號土地上之部分，劉禹銘就此越界建築部分
    ，業與當時716-2地號土地所有權人吳水永成立訴訟上和解
    （本院64年度上字第1293號和解筆錄），被上訴人所共有之
    土地既係分割自716-2地號土地，自應受上開和解效力拘束
    ，故渠等依民法第796條之規定得繼續使用系爭土地云云。
    是本件首應審究者，在於「被上訴人等4人是否受本院64年
    度上字第1293號和解筆錄效力之拘束？」，亦即，本件有無
    民法第796條規定之適用？經查：
  (一)上訴人丁○○主張系爭716-2地號土地部分，前於69年7月11
    日分割出系爭716-19、716-25地號土地；嗣至70年6月10日
    ，上開716-25地號土地再分割出系爭716-28地號土地各情，
    有嘉義市地政事務所95年5月9日嘉地一字第0950004211號函
    附上開土地人工作業登記簿乙份在卷可按（原審卷(一)第108
    頁至第141頁）。上訴人主張本件系爭716-19、716-28地號
    土地係分割自716-2地號土地乙節，堪予採信。
  (二)上訴人主張本件系爭2筆土地，既係分割自716-2地號土地而
    來，又716-2地號土地乃係本院64年度上字第1293號事件中
    ，由原共有人之一吳水永與訴外人劉禹銘及原審其他被告梁
    雲芳、梁義寶、梁佩芬及梁鴻武成立訴訟上和解之標的，被
    上訴人4人為原共有人吳水永之繼受人，應受上開訟訴上和
    解效力所及云云。惟查：
  1.按「確定判決，除當事人外，對於訴訟繫屬後為當事人之繼
    受人者，及為當事人或繼受人占有請求之標的物者，亦有效
    力」；「訴訟上之和解成立者，與確定判決有同一之效力」
    ，民事訴訟法第401條第1項、第380條第1項分別定有明文。
    惟民事訴訟法第401條第1項所謂繼受人，包括因法律行為而
    受讓訴訟標的之特定繼承 (受)人在內。倘以「對人之關係
    」為訴訟標的，必繼受該法律關係中之權利或義務者，始足
    當之。此與以對「物之關係」為訴訟標的時，凡受讓標的物
    之人均屬繼受人之情形有異。例如本於買賣契約請求辦理所
    有權移轉登記，係以對人之債權關係為其訴訟標的，其確定
    判決之效力，自不及於並未繼受該債權關係中之權利或義務
    ，而僅受讓權利標的物之人，此參諸最高法院61年台再字第
    186號判例內容即明（最高法院84年度台上字第1638號、84
    年度台上字第154號、78年度台上字第2168號判決意旨參照
    ）。
  2.本院64年度上字第1293號（含原審64年度訴字第168號）民
    事卷宗，因超過保存年限業於80年度銷燬，此有原審法院調
    卷簿影本乙紙存卷足參（原審卷(二)第37頁）。惟經本院核閱
    上訴人提出之上開65年7月30日上開案號之和解筆錄影本，
    其中劉禹銘（即上訴人丁○○及戊○○之被繼承人）確為該
    事件之上訴人，吳水永則為被上訴人，觀諸該和解筆錄及和
    解書，渠等就「乙、關於誠誼新村部分」成立之和解內容為
    ：「劉禹銘．．．越界占有系爭土地（即716之2地號土地）
    ，甲方（即吳水永）應無條件供各該占有人使用至反共大陸
    為止．．．。」，固有該和解筆錄影本乙份附卷足參（原審
    卷(一)第78頁至第83頁）。惟核其和解之內容，係約定訴外人
    吳水永同意訴外人劉禹銘等人無償使用系爭716-2地號土地
    ，因此，上開訴訟上和解內容，係就系爭716-2地號土地成
    立一個新的使用借貸契約，應堪認定，則其和解之標的當屬
    「對人之債之關係」。揆諸上揭說明，在以「對人之關係」
    為訴訟標的之情形下，確定判決或訴訟上和解之效力，不及
    於僅受讓權利標的物之人，必須繼受該債權關係中之權利或
    義務者，始為確定判決或訴訟上和解效力所及。依上所述，
    系爭716-19、716-28地號土地縱係分割自本院64年度上字第
    1293號事件訟爭之土地，惟該案訴訟上和解之標的係「使用
    借貸關係」，係屬「對人」之債之關係，業如上述。故除該
    訴訟上和解之當事人、繼承人，或繼受該使用借貸關係之特
    定繼受人以外，該訴訟上和解之效力，不及於其他第三人。
  3.綜上，被上訴人等4人僅係基於買賣等原因而輾轉受讓分割
    自上開716-2地號土地之系爭716-19、716-28地號土地，並
    非繼受上開另訴之訴訟上和解法律關係之權利或義務，則該
    訴訟上和解之效力，並不及於被上訴人等4人。從而，上訴
    人主張本件因受本院上開訴訟上和解效力拘束，被上訴人不
    得請求拆除系爭房屋云云，即無理由。
五、至於上訴人主張「劉禹銘興建系爭房屋當時係越界建築，被
    上訴人並未即時提出異議，依民法第796條規定，被上訴人
    不得請求拆除系爭房屋」云云。惟查，上訴人上開主張，已
    為被上訴人所否認，上訴人並未舉證證明，空言主張，已難
    憑採。而依現場附圖所示，其中編號Ａ２、Ｂ部分之系爭房
    屋，係全部占用被上訴人所有716-28地號土地之上（本院卷
    第86頁），此與上訴人主張僅係越界建築，並不相符，應無
    民法第796條規定適用之餘地，上訴人此部分主張，亦無理
    由。至於上訴人主張本院64年度上字第1293號和解筆錄上記
    載「劉禹銘．．越界占有系爭土地（即716之2地號土地）．
    ．」等語，足以證明上訴人建屋係逾越疆界，惟查上開和解
    內容之文義，僅在標明劉禹銘系爭房屋占用系爭土地部分，
    單依此項文義，仍不足採為上訴人建築房屋僅係部分逾越疆
    界之證明。
六、按「所有人對於無權占有或侵奪其所有物者，得請求返還之
    。」、「各共有人對於第三人，得就共有物之全部為本於所
    有權之請求。但回復共有物之請求，僅得為共有人全體之利
    益為之。」，民法第767條第1項前段、第821條分別定有明
    文。查被上訴人甲○○為系爭716-19地號土地共有人之一，
    另系爭716-28地號土地為被上訴人等4人所共有，則上訴人
    所有之如附圖所示編號Ａ1、Ａ2、Ｂ建物，既無合法權源而
    分別占用被上訴人與他人共有之系爭2筆土地，自屬無權占
    有，則被上訴人甲○○為全體共有人之利益，請求上訴人丁
    ○○、戊○○應拆除附圖編號Ａ1所示之建物，並將土地返
    還全體共有人；暨被上訴人4人請求上訴人丁○○、戊○○
    拆除附圖編號Ａ2、Ｂ所示之建物並返還土地，洵屬有據。
    原審予以准許，經核並無違誤，上訴意旨指摘原判決該部分
    不當，求為廢棄改判，非有理由，應予駁回。
七、本件事證已臻明確，兩造其餘攻擊防禦方法及證據資料，核
    與本件判決結果不生影響，不予一一論述，併予敘明。
結論：本件上訴為無理由，依民事訴訟法第449條第1項、第463
條、第385條第1項前段、第85條第2項判決如主文。
中    華    民    國    97    年    1     月     8    日
                  民事第三庭    審判長法  官  陳光秀
                                      法  官  莊俊華
                                      法  官  曾平杉
上為正本係照原本作成。
不得上訴。
中    華    民    國    97    年    1     月     8    日
                                      書記官  葉秀珍


司法院資訊處製作；財團法人民間司法改革基金會備份。
